臺灣新竹地方法院民事判決　　　　　　　　96年度訴字第38號
原　　　告　丙○○
　　　　　　乙○○
上二人共同
訴訟代理人　羅秉成律師
複代理人　　曾能煜律師
　　　　　　魏順華律師
被　　　告　丁○○○
　　　　　　己○○
　　　　　　戊○○
　　　　　　甲○○○
上列當事人間請求分割共有物事件，本院於民國九十六年四月十
七日言詞辯論終結，判決如下：
    主      文
被告丁○○○、己○○、戊○○、甲○○○應就被繼承人羅德福
所有坐落新竹縣竹北市○○段六０八地號土地（地目建、面積二
０二點一二平方公尺）應有部分二分之一辦理繼承登記。
兩造共有坐落新竹縣竹北市○○段六０八地號土地准予分割，其
分割方法為：如附圖方案(一)所示編號甲部分面積一０一點０六平
方公尺由原告取得，應有部分各二分之一；如附圖方案(一)所示編
號乙部分面積一０一點０六平方公尺由被告丁○○○、己○○、
戊○○、甲○○○共同取得，並按應繼分比例保持公同共有。原
告並應補償新臺幣肆拾貳萬柒仟玖佰捌拾玖元予被告。
訴訟費用由被告連帶負擔百分之五十，餘由原告負擔。
    事實及理由
一、原告主張：
（一）緣原告之父戴國汾與被告之被繼承人羅德福共有坐落新竹
      縣竹北市○○段鹿場小段二０三之三地號（重測前地號）
      土地，應有部分各二分之一，因政府徵收上開土地之一部
      ，未經徵收部分則變更地號為中興段六０八地號（下稱系
      爭土地）。嗣後因羅德福過世，其對該筆土地所有權之應
      有部分二分之一由被告丁○○○、己○○、戊○○、甲○○○繼承，惟尚未辦理繼承登記；戴國汾則將其應有部分
      移轉予原告丙○○、乙○○。因原告丙○○、乙○○欲分
      割該地，卻無法與被告丁○○○等四人達成分割之協議，
      系爭土地並無不能分割情事，原告等因此提起本件裁判分
      割共有物之訴。為此聲明：如附圖方案(一)所示編號甲部分
      土地由原告取得，應有部分各二分之一；如附圖方案(一)所
      示編號乙部分由被告取得，並按應繼分比例保持公同共有
      。
  (二)對被告答辯所為陳述：否認有被告戊○○、己○○所述戴國
    汾、羅德福約定由羅德福取得系爭土地上如附圖方案(一)所示
    Ｂ、Ｃ棟房屋所在土地情事。土地登記有絕對效力，土地分
    割應以土地登記謄本所載持分為準。
二、被告戊○○、己○○之陳述：伊等願意分割，但不能依土地
    登記謄本上兩造應有權利範圍分割，而應將如附圖方案(一)Ｂ
    、Ｃ棟房屋所在土地都應分歸被告所有，因原告之父戴國汾
    與被告之被繼承人羅德福當初已約定，戴國汾所分得之Ａ棟
    房屋所在土地較值錢，羅德福所分得之Ｂ、Ｃ棟房屋所在土
    地較不值錢，所以戴國汾、羅德福分得之土地面積沒有一樣
    大。
三、被告丁○○○、甲○○○等均未於言詞辯論期日到場，亦未
    提出書狀為何聲明陳述。
甲、程序部分：
    本件被告丁○○○、甲○○○均經合法通知，未於言詞辯論
    期日到場，核無民事訴訟法第三百八十六條各款所列情形，
    爰依原告聲請，由其一造辯論而為判決。
乙、實體部分：
一、本件原告主張：系爭土地係兩造共有，其應有部分為原告丙○○、乙○○各四分之一，被告之繼承人羅德福二分之一，
    系爭土地並無不能分割之情事及約定，兩造未能達成分割之
    協議。為此，訴請裁判分割，分割方案如附圖方案(一)所示。
    又因被告丁○○○、戊○○、己○○、甲○○○迄未辦妥繼
    承登記，一併請求命上開被告辦理繼承登記等語。
二、被告戊○○、己○○則稱：同意分割系爭土地，惟應將如附
    圖方案(一)Ｂ、Ｃ棟房屋所在土地分予被告等語。
三、按共有之不動產之共有人中一人死亡，他共有人請求分割時
    ，為求訴訟之經濟，可許原告就請求繼承登記及分割共有物
    之訴合併提起，即以一訴請求該死亡之共有人之繼承人辦理
    繼承登記，並請求該繼承人於辦理繼承登記後，與原告及其
    餘共有人分割共有之不動產（最高法院七十年第二次民事庭
    會議決議參照）。查系爭土地之原共有人羅德福，對該土地
    之應有部分為二分之一，惟羅德福已死亡，其法定繼承人為
    被告丁○○○、戊○○、己○○、甲○○○，迄今均未就被
    繼承人所遺之遺產辦理繼承登記等情，已據原告提出系爭土
    地登記簿謄本、繼承系統表在卷可憑，是揆諸上開說明，原
    告訴請被告丁○○○、戊○○、己○○、甲○○○就其被繼
    承人羅德福之遺產即系爭土地應有部分先辦理繼承登記，即
    屬有據，應予准許。
四、原告主張系爭土地係兩造共有，其應有部分為原告丙○○、
    乙○○各四分之一，被告之繼承人羅德福二分之一，被告戊○○、己○○雖主張戴國汾、羅德福曾約定由戴國汾取得如
    附圖方案(一)所示Ａ棟房屋所在土地，羅德福取得Ｂ、Ｃ棟房
    屋所在土地，惟此已為原告所否認，被告戊○○、己○○就
    此未能提出證據以佐其說，況土地登記有絕對公信力，是系
    爭土地之應有部分為原告丙○○、乙○○各四分之一，被告
    之繼承人羅德福二分之一，已堪認定。按各共有人得隨時請
    求分割共有物，民法第八百二十三條第一項前段定有明文，
    系爭土地依前述，既無不能分割之限制，兩造間亦無不分割
    之協議，則原告對各共有人為分割共有物之請求，自為前揭
    法條所許，應予准許。
五、次按共有物之分割，應斟酌共有物之性質、經濟效益及全體
    共有人之利益，並應符合公平原則。查系爭土地上有Ａ、Ｂ
    、Ｃ三棟房屋，Ａ棟房屋為戴國汾所有，因馬路拓寬徵收土
    地而拆除一半，Ｂ棟房屋為被告戊○○興建所有，現由被告
    丁○○○居住使用，Ｃ棟房屋由被告己○○興建居住使用，
    業為兩造所陳，經本院勘驗現場屬實，並製有勘驗筆錄在卷
    足稽（見卷第七五至七六頁）。爰審酌系爭土地之使用現況
    及原告、被告己○○曾前陳明：如附圖方案(一)所示之分割方
    案係符合其最大利益等語；又被告丁○○○、甲○○○經本
    院多次合法通知均未到庭，亦未為何聲明、陳述或提出其他
    分割方案供參，以及彼等相互間未請求遺產之分割，就所分
    得之部分仍應按應繼分比例保持公同共有等情狀，認系爭土
    地以如附圖方案(一)所示之方案分割，應屬公平適當，亦符經
    濟效益及全體共有人之利益，爰判決如主文第二項所示。
六、另按共有物分割，以原物為分配時，如共有人中，有不能按
    其應有部分受分配者，得以金錢補償之，民法第八百二十四
    條第三項定有明文。查系爭土地如以如附圖方案(一)分割為甲
    乙兩塊土地後，兩塊土地之價值經送鑑定，乙地為新臺幣（
    下同）六百五十七萬二千六百九十元，甲地則視其上有無建
    物而異其價值，如為無建物之素地時，因申請建築時應退縮
    六公尺，屬無法開發之畸零地，價值為五百四十六萬七千四
    百四十三元，若甲地非為素地，則價值為七百四十二萬八千
    六百六十八元（見不動產時值鑑價報告第二四至二五頁）。
    因甲地上已有原告之父戴國汾之Ａ棟房屋，原告可合法改建
    現有建物，無須申請新的建照退縮六公尺等情，經原告陳明
    （見卷第一三八、一八二頁），是甲地價值應認定為地上有
    建物之七百四十二萬八千六百六十八元，而較乙地多出八十
    五萬五千九百七十八元，是原告應以一半即四十二萬七千九
    百八十九元補償被告。
七、末按分割共有物之訴，核其性質，兩造本可互換地位，本件
    原告起訴雖於法有據，然被告之應訴乃法律規定所不得不然
    ，其所為抗辯自為伸張或防衛權利所必要。從而，本院認本
    件之訴訟費用應由兩造按應有部分之比例分擔始屬公允，爰
    諭知如主文第三項所示。
八、據上論結，本件原告之訴為有理由，依民事訴訟法第三百八
    十五條第一項前段、第八十一條第二款、第八十五條第一項
    、第二項，判決如主文。
中　　華　　民　　國　　96　　年　　5 　　月　　1 　　日
                  民事第二庭  法  官  黃美盈
以上正本係照原本做成。
如對本判決上訴，須於判決送達後二十日內向本院提出上訴狀。
中　　華　　民　　國　　96　　年　　5 　　月　　4　 　日
                              書記官　鍾佩芳
